【裁判字號】    99,訴,550
【裁判日期】    991029
【裁判案由】    損害賠償
【裁判全文】
臺灣彰化地方法院民事判決  99年度訴字第550號
原      告  丁○○
原      告  丙○○
原      告  乙○○
原      告  戊○○
原      告  庚○○
原      告  己○○
原      告  辛○○
上列七人共同
訴訟代理人  林輝明律師
上列七人共同
訴訟代理人  陳振吉律師
被      告  甲○      住彰化縣伸港鄉○○村○○路206號
被      告  周阿彩即友財塑膠企業社
                      住設彰化縣伸港鄉○○村○○路208號
共      同
訴訟代理人  張益隆律師
上列被告因過失致死案件（本院96年度交易字第50號），經原告
提起刑事附帶民事訴訟請求損害賠償，經本院刑事庭裁定移送前
來（本院99年度交重附民字第9號），本院於民國99年10月15日
言詞辯論終結，判決如下：
    主      文
被告等應連帶給付原告丁○○新台幣伍拾貳萬壹仟貳佰柒拾玖元
，及自民國九十九年四月二十日起至清償日止，按年息百分之五
計算之利息。
被告等應連帶給付原告丙○○新台幣拾捌萬伍仟柒佰參拾玖元，
及自民國九十九年四月二十日起至清償日止，按年息百分之五計
算之利息。
被告等應連帶給付原告乙○○新台幣拾捌萬伍仟柒佰參拾玖元，
及自民國九十九年四月二十日起至清償日止，按年息百分之五計
算之利息。
被告等應連帶給付原告戊○○新台幣拾捌萬伍仟柒佰肆拾元，及
自民國九十九年四月二十日起至清償日止，按年息百分之五計算
之利息。
被告等應連帶給付原告庚○○新台幣拾捌萬伍仟柒佰參拾玖元，
，及自民國九十九年四月二十日起至清償日止，按年息百分之五
計算之利息。
被告等應連帶給付原告己○○新台幣拾捌萬伍仟柒佰肆拾元，及
自民國九十九年四月二十日起至清償日止，按年息百分之五計算
之利息。
被告等應連帶給付原告辛○○新台幣拾捌萬伍仟柒佰參拾玖元，
，及自民國九十九年四月二十日起至清償日止，按年息百分之五
計算之利息。
原告等其餘之訴及其假執行之聲請均駁回。
原告丁○○勝訴部分於原告丁○○以新台幣拾柒萬伍仟元供擔保
後，得假執行；但被告等如以新台幣伍拾貳萬壹仟貳佰柒拾玖元
為原告丁○○預供擔保後，得免為假執行。
原告丙○○、乙○○、戊○○、庚○○、己○○、辛○○勝訴部
分，於原告丙○○、乙○○、戊○○、庚○○、己○○、辛○○
各以新台幣陸萬貳仟元供擔保後，得假執行；但被告等如以新台
幣拾捌萬伍仟柒佰參拾玖元為原告丙○○、以新台幣拾捌萬伍仟
柒佰參拾玖元為原告乙○○、以新台幣拾捌萬伍仟柒佰肆拾元為
原告戊○○、以新台幣拾捌萬伍仟柒佰參拾玖元為原告庚○○、
以新台幣拾捌萬伍仟柒佰肆拾元為原告己○○、以新台幣拾捌萬
伍仟柒佰參拾玖元為原告辛○○預供擔保後，得免為假執行。
    事實及理由
甲、程序方面：
    按訴狀送達後，原告不得將原訴變更或追加他訴。但(一)被告
    同意者；(二)請求之基礎事實同一者；(三)擴張或減縮應受判決
    事項之聲明者；‧‧‧‧(七)或不甚礙被告之防禦及訴訟之終
    結者，不在此限；民事訴訟法第255條第1項第2、3款定有明
    文。本件原告黃棟財於起訴時，原係請求被告等應連帶給付
    原告黃棟財新台幣（下同）3,172,940元， 及自起訴狀繕本
    送達後至清償日止，按年息百分之五計算之利息，嗣於訴狀
    送達後減縮請求被告等應連帶給付3,048,820元， 及自起訴
    狀繕本送達後至清償日止，按年息百分之五計算之利息，核
    其上開減縮損害額之請求，與上開法條規定並無不合，自應
    准許，合先敘明。
乙、實體方面：
一、原告等主張：
  (一)緣被告甲○於民國（下同）98年09月30日上午8時5分許，基
    於共同被告周阿彩即友彩塑膠企業社之受僱人地位，駕駛車
    牌號碼SX-155號貨車，為被告周阿彩即友彩塑膠企業社送貨
    至第三人帝寶工業股份有限公司。是被告甲○沿彰化縣鹿港
    鎮頭南里洋厝巷，由北向南方向行駛，行經彰化縣鹿港鎮草
    中巷之交叉路口時，本應注意車前狀況，並隨時採取必要之
    安全措施，而依當時天氣晴、光線良好、路面乾燥、道路為
    柏油路面、無缺陷、無障礙物、視距良好，又無不能注意之
    情事，竟疏於注意車前狀況，撞上同時行經尚揭地點騎乘車
    牌號碼為M2L-825號重型機車， 沿彰化縣鹿港鎮草中巷由東
    往西方向行駛之原告黃棟財之妻子張娃，致張娃顱腦損傷、
    頭部外傷不治死亡，此有相驗單一紙可稽，並有道路交通事
    故現場圖等資料可稽。案經臺灣彰化地方法院檢察署以99年
    度調偵字第25號提起公訴。
  (二)按「因故意或過失，不法侵害他人之權利者，負損害賠償責
    任。」、「不法侵害他人致死者，對於支出醫療及增加生活
    上需要之費用或殯葬費之人，亦應負損害賠償責任。」、「
    又不法侵害他人致死者，被害人之父、母、子、女及配偶，
    雖非財產上之損害，亦得請求賠償相當之金額。」民法第18
    4條第1項前段、第192條、第194條分別定有明文。
  (三)本件被告甲○疏於注意車前狀況，並未隨時採取必要之安全
    措施，撞上同時行經上揭路口之被害人張娃，並致被害人張
    娃顱腦損傷、頭部外傷不治死亡之結果，核其死亡與行為間
    具有相當因果關係，是以，被告甲○依法即應負侵權行為損
    害賠償責任。
  (四)原告丁○○係被害人張娃之夫，原告丙○○、乙○○、戊○○、庚○○、己○○、辛○○係被害人張娃之子女，依前項
    法條規定，原告等自可分別向被告甲○請求侵權行為損害賠
    償。下列損害：
  (五)茲謹就因被害人張娃死亡，原告等依法可得請求之項目及金
    額分別敘述如下：
  1.關於原告丁○○部分：3,048,820元。
    (1)醫療費用部分：3,140元。
      本件原告丁○○共為被害人支付之醫藥費用共計3,140元
      ，此有財團法人彰濱秀傳紀念醫院急診收據可稽。
    (2)殯葬費用：545,680元。
      本件原告丁○○共支付被害人之殯葬費用合計545,680元
      ，此有收據數紙可稽。
    (3)精神慰撫金：2,500,000元。
      原告丁○○為被害人之夫，與妻子感情深厚，自被害人發
      生事故後，經常無法安然入眠，原告丁○○原本即有婚姻
      家庭生活美滿，育有6名子女， 然因被告甲○之侵權行為
      ，已使家庭驟變，夫妻間之情愛，一夕之間破滅殆盡，原
      告黃棟財內心所受煎熬，自是一般人所無法想像，為此請
      求被告甲○應給付原告精神慰撫金2,500,000元 （起訴狀
      誤載為2,000,000元），以資慰藉。
  2.原告丙○○、乙○○、戊○○、庚○○、己○○、辛○○係
    被害人張娃之子女，母子感情深厚，對於母親之教誨養育之
    恩，時時刻刻不敢怠慢忘卻，正值原告等報答母親養育之恩
    時，母親卻因被告未盡注意車前狀況之行為致受有顱腦損傷
    、頭部外傷不治死亡之結果，所謂「樹欲靜而風不止、子欲
    養而親不怠」，原告等內心所受痛苦，自非言語所能形容，
    各向被告甲○請求精神撫慰金1,500,000，以資慰藉。
  (六)按「受僱人因執行職務，不法侵害他人之權利者，由僱用人
    與行為人連帶負損害賠償責任。」，民法第188條第1項定有
    明文。本件被告甲○於警訊時已自承：「‧‧‧肇事前我由
    伸港鄉○○村○○路 206號住處出發要到鹿港鎮頭南里帝寶
    公司『交貨』，‧‧‧」，是以，被告甲○於本件事故發生
    時，即是基於被告周阿彩即友彩塑膠企業社之受僱人地位，
    為被告周阿彩即友彩塑膠企業社送貨至第三人帝寶工業股份
    有限公司，依民法第188條之規定， 被告甲○與被告周阿彩
    即友彩塑膠企業社應連帶負損害賠償責任。並聲明：(1)被告
    等應連帶給付原告丁○○3,048,820元， 及自起訴狀繕本送
    達之翌日起至清償日止，按年息百分之五計算之利息。(2)被
    告等應連帶給付原告丙○○1,500,000元， 及自起訴狀繕本
    送達之翌日起至清償日止，按年息百分之五計算之利息。(3)
    被告等應連帶給付原告乙○○1,500,000元， 及自起訴狀繕
    本送達之翌日起至清償日止，按年息百分之五計算之利息。
    (4)被告等應連帶給付原告戊○○1,500,000元， 及自起訴狀
    繕本送達之翌日起至清償日止，按年息百分之五計算之利息
    。(5)被告等應連帶給付原告庚○○1,500,000元， 及自起訴
    狀繕本送達之翌日起至清償日止，按年息百分之五計算之利
    息。(6)被告等應連帶給付原告己○○1,500,000元， 及自起
    訴狀繕本送達之翌日起至清償日止，按年息百分之五計算之
    利息。(7)被告等應連帶給付原告辛○○1,500,000元， 及自
    起訴狀繕本送達之翌日起至清償日止，按年息百分之五計算
    之利息。(8)訴訟費用由被告等負擔。(9)原告等願供擔保，請
    准提供擔保，宣告假執行。
  (七)原告等對被告等之抗辯所為之陳述：
  1.本件被告甲○於行經肇事路口時，確實未減速慢行，並未作
    隨時停車之準備，自應負大部分之過失責任：
    (1)經查，觀諸臺灣省彰化縣區車輛行車事故鑑定委員會鑑定
      意見書，已明確記載：「伍、肇事分析：一、駕駛行為：
      (二)甲○無照(越級)駕車沿洋厝巷由北往南方向行駛，至肇
      事路口，因未減速慢行，作隨時停車之準備，與沿草中巷
      由東往西方向行駛之張娃車發生撞擊。二、佐證資料：(一)
      甲○警訊「…我發現危險時就已經發生碰撞，我有煞車但
      也來不及就撞上了，當時我沿鹿港鎮洋厝巷往南勢巷由北
      往南方向行駛，至發生地時適有對方騎重機車沿草中巷由
      東往西方向行駛，我的右前車頭跟對方的右側後車身發生
      碰撞…。柒、鑑定意見：二、甲○無照駕駛自大貨車行經
      無號誌岔路口，未減速慢行，作隨時停車之準備，為肇事
      次因。」；況且，觀諸道路交通事故現場圖兩車之撞擊點
      ，乃係被告甲○右前車頭與張娃右側後車身發生碰撞。
    (2)準此，被告甲○已於警訊時自承：「我發現危險時就已經
      發生碰撞，我有煞車但也來不及就撞上了」，故被告甲○
      於行經該岔路口，確實未減速慢行，作隨時停車之準備；
      又行車事故鑑定意見書亦已明確載明：「甲○無照駕駛自
      大貨車行經無號誌岔路口，未減速慢行，作隨時停車之準
      備，為肇事次因」；且兩車之撞擊點，乃係被告甲○右前
      車頭與張娃右側後車身發生碰撞。是以，本件並非如被告
      聲稱：「行經該交岔路口時已減速慢行，適有一輛大卡車
      沿草中巷由東往西方向行駛至上揭交岔路口時，即停車禮
      讓被告先行通過，被告甲○見大卡車停車禮讓後，即以時
      速約二、三十公里之速度，正欲緩慢經過該交岔路口時，
      詎被害人張娃竟騎乘機車突然自該輛大貨車左後方快速竄
      出…」云云，蓋被告於警訊、偵訊、審理時，皆無提及此
      等事實，此部分顯係被告因臨訟虛辯之詞而不可採。職是
      ，被告甲○於行經肇事路口時，確實未減速慢行，並未作
      隨時停車之準備，故其右前車頭與張娃右側後車身發生碰
      撞致生本事故，自應負大部分之過失責任。
  2.另被告甲○上開犯罪事實，業經臺灣彰化地方法院檢察署以
    99年度調偵字第25號提起公訴，並由鈞院以99年度交易字第
    50號判決被告甲○因業務上之過失致人於死，處有期徒刑捌
    月，是原告等援引刑事案卷之相關卷證資料。
  (八)原告等已領取強制汽車責任保險之金額為：
    原告丁○○領取217,401元、原告丙○○領取214,261元、原
    告乙○○領取214,261元、原告己○○領取214,260元、原告
    辛○○領取214,261元、原告庚○○領取214,261元、原告戊○○領取214,260元。，
二、被告等之抗辯：
  (一)本件緣因被告甲○於案發當時，駕駛車號SX-155號自用大貨
    車，自彰化縣伸港鄉○○村○○路206號住處出發， 沿彰化
    縣鹿港鎮頭南里洋厝巷由北往南方向行駛，並遵守限速50公
    里之規定，俟行經洋厝巷與草中巷無號誌之交岔路口時，被
    告甲○即減速慢行，適有一輛大卡車沿草中巷由東往西方向
    行駛至上揭交岔路口時，即停車禮讓被告先行通過，被告甲○見大卡車停車禮讓後，即以時速約2、30公里之速度， 正
    欲緩慢經過該交岔路口時，詎被害人張娃竟騎乘機車突然自
    該輛大貨車左後方快速竄出，致被告甲○發現被害人時，緊
    踩煞車，已猝不及防，而被害人全然未採煞車致發生本件車
    禍事故。
  (二)被告甲○於行經肇事地點時，已確實遵守道路安通安全規則
    之規定，減速慢行並注意有無來車，於發現有一輛大卡車沿
    草中巷由東往西方向行駛至上揭交岔路口，而停車禮讓被告
    甲○先行通過後，始以時速約二、三十公里之緩慢速度，直
    行通過該交岔路口，顯見被告甲○已盡相當之注意義務，然
    因被害人突然自上開大卡車之左後方高速竄出，致被告甲○
    遇此突發狀況，猝不及防，而與被害人發生碰撞，故依當時
    情形，被告甲○已不能注意，自無過失可言。被告甲○既無
    過失，被告周阿彩即無需負連帶賠償責任，乃原告等請求被
    告等連帶負損害賠償責任，洵屬無理，應予駁回。
  (三)退而言之，縱認被告甲○有所過失，惟按「損害之發生或擴
    大，被害人與有過失者，法院得減輕賠償金額，或免除之。
    」民法第217條第一項定有明文。 查被告甲○事發當時之時
    速僅約2、30公里， 且於發現被害人突然高速侵入被告行駛
    中之車道內時，立即採取必要之安全措施，緊急煞車，然因
    被害人突然自已禮讓被告甲○先行之大卡車左後方高速竄出
    ，且全然未採煞車，致衝擊力道過強，而不幸傷重死亡，衡
    酌上情，就本件車禍之發生，被害人自應負百分之九十之過
    失責任，且原告已領取汽車強制險之金額應予以扣除。
  (四)玆就原告等請求之金額，分述如下：
    1.醫療費用：就其中證明書費150元部份，應予以扣除。
    2.殯葬費用：原告等99年10月11日民事補充理由(二)狀附表所
      示殯葬費用，應扣除非必要費用。
      序號1.－明德禮儀社118,000元，未有具體明細，顯見該
        等費用非屬必要。
      序號2.－庫錢800元，係葬禮後之支出，顯非本件葬禮所
        用。
      序號3.－7,260元，未有具體用途，顯見非必要費用。
      序號4.－14,820元，未有具體用途，顯見非必要費用。
      序號5.－貼拜禮盒、毛巾17,335元，非屬必要支出。
      序號6.－水果15,000元（98年11月16日收據），係喪葬
        後之支出，顯與本件殯葬費用無涉，且非必要費用，況
        水果費用竟高達15,000元，顯屬奢華。
      序號7.－電子琴孝女車4,000元，依禮俗習慣，此非必要
        費用。
      序號8.－腳尾做土等80,700元，此收據係明德禮儀社所
        開立，應與序號1.之收據重覆。
      序號9.－大壽、造墓136,000元，被告不爭執。
      序號10.－電子琴孝女車4,000元，非必要費用，且與序號
        7.重覆，倘未重覆，被告否認原告有支出此等費用。
      序號11.－大鼓吹音響車5,000元，此樂隊費用，非屬必要
        費用。
      序號12.－佛祖音樂車3,000元，此樂隊費用，非屬必要費
        用。
      序號13.－食物明細3,646元，此為估價單，顯見被告並無
        支出，且亦非必要支出。
      序號14.－食物明細50,230元，此為估價單，顯見被告並
        無支出，且亦非必要支出。
      序號15.－金錢21,880元（98年12月31日收據），此為喪
        事後之支出，且費用高達21,880元，顯非用於一般殯葬
        ，並不合理，被告否認有此巨額之支出。
      序號16.－布帆12,000元，被告不爭執。
      序號17.－5,000元，支出用途不明，非屬必要費用。
      序號18.－肚、排骨、豬頭等7,400元，飲食費用，非屬必
        要費用。
      序號19.－福食桌料39,609元，飲食費用，非屬必要費用
        。
   3.精神慰撫金：原告等請求之精神慰撫金，顯屬過高，懇請
     鈞院予以酌減。並聲明：(1)原告之訴駁回。(2)訴訟費用由
     原告負擔。(3)如受不利之判決，被告願供擔保，請准免為
     假執行。
三、兩造不爭執之事項：
  (一)被告甲○於98年9月30日上午8時5分許， 駕駛車號SX-155號
    自用大貨車，送貨途中沿彰化縣鹿港鎮頭南里洋厝巷由北往
    南方向行駛，行經洋厝巷與草中巷無號誌之交岔路口時，適
    被害人張娃騎乘車牌號碼M2L-825號重型機車， 沿草中巷由
    東往西方向行駛，途經前揭無號誌交岔路口時，被告甲○所
    駕上開自用大貨車右前車頭因而撞及張娃所騎乘機車之右側
    車身，致被害人張娃人車倒地後，受有頭部外傷導致顱腦損
    傷等傷害，經救護車送醫院救治，惟送至財團法人彰濱秀傳
    紀念醫院救治前已無自發性呼吸及心跳、兩眼瞳孔擴大無光
    反射，經該醫院急救無效後，於同日上午10時28分許運回自
    宅宣佈死亡。
  (二)被告甲○係受被告周阿彩即友財塑膠企業社所雇用，平時負
    責駕駛上開大貨車運送貨物，系爭交通事故發生時，被告甲○是要送貨到客戶帝寶工業股份有限公司處。
  (三)原告丁○○係被害人張娃之配偶，原告丙○○、乙○○、戊○○、庚○○、己○○及辛○○均係被害人張娃之子女。
  (四)原告等已領取強制汽車責任保險之保險給付，詳細金額為：
    原告丁○○領取217,401元、原告丙○○領取214,261元、原
    告乙○○領取214,261元、原告己○○領取214,260元、原告
    辛○○領取214,261元、原告庚○○領取214,261元、原告戊○○領取214,260元。，
四、兩造爭執之事項：
  (一)被告甲○就系爭交通事故之發生應否負過失責任？
  (二)若被告甲○應負過失侵權行為責任，則原告等得請求被告等
    連帶賠償之損害項目、金額各為何？
  (三)本件有無民法第217條第1項過失相抵規定之適用？
五、本院之判斷：
  (一)經查：被告甲○為友財塑膠企業社所僱用，平時負責駕駛大
    貨車運送貨物，為從事駕駛業務之人。 其於98年9月30日上
    午8時5分許，駕駛車牌號碼SX-155號自用大貨車（其僅持有
    普通小型車駕駛執照，並無普通大貨車駕駛執照），自彰化
    縣伸港鄉○○村○○路206號友財塑膠企業社出發， 要前往
    彰化縣鹿港鎮「帝寶公司」送貨，而沿彰化縣鹿港鎮頭南里
    洋厝巷由北往南方向行駛，行經無號誌之草中巷口時，本應
    注意駕車行經無號誌之交岔路口時，應減速慢行，作隨時停
    車之準備，而當時天候晴、日間自然光線、路面乾燥、無缺
    陷、無障礙物、視距良好，並無不能注意之情事，竟疏未注
    意減速慢行，作隨時停車之準備，仍以時速30餘公里之速度
    貿然前行，適有被害人張娃（未考領駕駛執照）騎乘車牌號
    碼M2L-825號重型機車，沿草中巷由東往西方向行駛， 途經
    前揭無號誌交岔路口時，亦疏未注意左方車應暫停讓右方車
    先行，甲○所駕上開自用大貨車右前車頭因而撞及張娃所騎
    乘機車之右側車身，致張娃人車倒地後，受有頭部外傷導致
    顱腦損傷等傷害，甲○見狀即停車下來察看，並打電話叫救
    護車及報警。惟張娃經救護車送至財團法人彰濱秀傳紀念醫
    院救治前已無自發性呼吸及心跳、兩眼瞳孔擴大無光反射，
    經該醫院急救無效後，於同日上午10時28分許運回自宅宣佈
    死亡等事實，業經本院以99度交易字第50號過失致死刑事案
    件及台灣高等法院台中分院以99年度交上訴字第1266號業務
    過失致死刑事案件先後審認甚明，被告甲○因上開業務過失
    致死之行為，亦經本院99度交易字第50號刑事判決及台灣高
    等法院台中分院99年度交上訴字第1266號刑事判決分別判處
    有期徒刑在案，此有本院依職權調取之各該刑事案件卷宗供
    考，被告甲○否認其有過失，辯稱：伊駕車行經案發交岔路
    口時，適有一輛大卡車沿草中巷由東往西方向行駛至該處，
    該大卡車即停車禮讓伊車先行通過，伊見大卡車停車禮讓後
    ，即以時速約30公里之速度，正欲緩慢經過該交岔路口時，
    詎被害人竟騎乘機車突然自該輛大卡車左後方快速竄出，伊
    發現時緊踩煞車，然已猝不及防，而被害人因全然未踩煞車
    ，致發生本件車禍，依當時情形，伊已不能注意，自無過失
    可言云云，其抗辯顯不足採，原告等主張被告甲○就系爭交
    通事故之發生有過失責任，自堪採信。
  (二)按「因故意或過失，不法侵害他人之權利者，負損害賠償責
    任。」、「不法侵害他人致死者，對於支出醫療及增加生活
    上需要之費用或殯葬費之人，亦應負損害賠償責任。。」、
    「不法侵害他人致死者，被害人之父、母、子、女及配偶，
    雖非財產上之損害，亦得請求賠償相當之金額。」，民法第
    184條第1項前段、第192條第1項、第194條分別定有明文。
    又「受僱人因執行職務，不法侵害他人之權利者，由僱用人
    與行為人連帶負損害賠償責任。」，民法第188條第1項規定
    甚明。本件被害人張娃因被告甲○之過失行為致死，原告等
    分別為被害人張娃之配偶及子女，被害人張娃既因被告甲○
    於執行職務時駕車肇事不法侵害致死，而被告周阿彩即友財
    塑膠企業社為被告甲○之僱用人，則原告等依上揭法條之規
    定請求被告等連帶賠償醫療費用、殯葬費用及精神慰撫金，
    洵屬有據。茲就原告等主張之損害額審酌如下：
  1.醫療費用部份：
    原告丁○○主張其為被害人支付之醫藥費用（內含證明書費
    150元）共計3,140元，業據其提出財團法人彰濱秀傳紀念醫
    院急診收據為證，又按診斷證明書為證明損害發生及其範圍
    所必要之費用，應為損害之一部分（最高法院91年度台上字
    第2222號裁判參照），原告丁○○因支付該醫藥費用而請求
    賠償3,140元，自屬有據。
  2.殯葬費用部分：
    按民法第192條第1項所謂「殯葬費」係指收殮及埋葬費用而
    言，此等費用是否必要，應斟酌當地喪禮習俗及宗教上之儀
    式，並應衡量被害人之身份、地位及經濟狀況與實際上是否
    必要而定之（最高法院84年度台上字第2731號、45年度台上
    字第420號判決要旨參照）。 查被害人張娃死亡，原告黃棟
    財因而支出喪葬費545,680元， 固據原告丁○○提出殯葬費
    用明細附表一件及收據數紙為證，惟經核其中殯葬費用明細
    附表所列序號2.庫錢、往生錢等800元、 序號6.水果15,000
    元、序號15.金錢21,880元部分，均係辦理喪事後之支出，顯
    非辦理喪禮之必要支出，序號7.、序號10.電字琴孝女車合計
    8,000元【計算式：4,000元＋4, 00 0元＝8,000元】部分、
    序號11.大鼓吹音響車5,000元、序號12佛祖音響車3,000元部
    分，均非習俗所必要，序號5.貼拜禮盒、奠儀毛巾、陣頭毛
    巾17,335元，乃喪家為致奠儀之親友答禮所花費，尚難認係
    治喪之必要費用，另序號13.14.之食物明細、序號18.排骨、豬
    頭等及序號19.福食桌料，共計100,885元【計算式：3,646元
    ＋50,230元＋7,40 0元＋39,609元＝100,885元】， 均非收
    殮及埋葬所必要之費用，又序號3.7,260元、 序號4.14,820
    元、序號17.5,000元部分之單據均無品名， 難認即屬殯葬費
    用，上開部分自均應予以剔除，其餘項目即序號1.8.9.16.之
    費用合計346, 700元，尚屬本省喪葬習俗儀式所必需且並未
    過高，或為被告所不爭執而視同自認，應認屬必要費用，從
    而， 原告丁○○請求賠償之殯葬費用於346,700元之範圍內
    尚屬有據，應予准許，其逾此範圍部分所為之請求，於法不
    合，自不能准許。
  3.精神慰撫金部分：
    被害人張娃係31年08月14日出生，死亡時年67歲，原告等驟
    失親人，難享天倫，精神上自均感莫大痛苦，渠等請求被告
    賠償慰撫金，洵屬有據。 查原告丁○○為27年7月22日生，
    現年72歲，目前為煌昇企業有限公司之負責人，該公司98年
    度營業收入總額為6,479,079元， 名下有房屋二棟、土地一
    筆，曾擔任鹿港鎮草港中保安宮管委會副主席、草中社區發
    展協會顧問。原告丙○○為65年06月12日生，現年34歲，學
    歷為高職畢業，現為煌昇企業有限公司股東，98年薪資所得
    為207,551元， 曾擔任彰化縣鹿港鎮草港國小家長會委員、
    鹿港鎮烏瓦厝福鄧宮管委會委員，名下有二筆土地、房屋二
    棟、一部汽車，原告乙○○為62年8月2日生，現年37歲，現
    為煌昇企業有限公司股東， 98年薪資所得為207,360元，名
    下有二筆土地、一部汽車，原告戊○○為53年04月27日生，
    現年46歲，學歷高職畢業，目前擔任線西國小交通導護志工
    ，名下有上市櫃股票之多筆投資，原告庚○○為54年08月16
    日生，現年45歲，學歷國小畢業，目前擔任線西國小交通導
    護志工，98年薪資所得為104,000元， 名下有一筆土地、上
    市櫃股票之多筆投資，原告己○○為56年10月13日生，現年
    43歲，學歷國小畢業，目前擔任線西國小交通導護志工，98
    年薪資所得為207,360元， 名下有一筆土地、房屋一棟，原
    告辛○○為58年9月15日生，現年41歲， 學歷國小畢業，目
    前擔任線西國小交通導護志工， 98年薪資所得為207,360元
    ，名下有一部汽車；被告甲○係國小畢業，於彰化縣伸港鄉
    農會有存款，於有限責任彰化第六信用合作社有股利所得，
    名下有一筆土地、房屋一棟；被告周阿彩未受教育，於彰化
    縣伸港鄉農會、中華郵政股份有限公司伸港郵局均有存款，
    名下有一筆土地（現值3,064,908元）、一部汽車等情， 業
    經兩造分別陳明在卷，並有原告等所提戶籍謄本、本院依職
    權調取之兩造稅務電子閘門財產所得調件明細表在卷足稽，
    本院斟酌兩造之身分地位、教育程度、經濟能力、原告精神
    所受痛苦程度等一切情形，認原告等各請求賠償之精神慰撫
    金尚嫌過高， 原告丁○○部分應核減為1,500,000元，其餘
    原告丙○○、乙○○、戊○○、庚○○、己○○、辛○○均
    應核減為1,000,000元，方屬公允。原告等逾此範圍之請求
    ，均於法不合，不能准許。
  4.綜上所核， 原告丁○○得請求賠償之金額為殯葬費346,700
    元及精神慰撫金1,500,000元，總計為1,846,700元，原告丙○○、乙○○、戊○○、庚○○、己○○、辛○○請求賠償
    之精神慰撫金均各為1,000,000元。
  (三)按「行車速度，依速限標誌或標線之規定，無速限標誌或標
    線者，應依下列規定：二、行經設有彎道、坡路、狹路、狹
    橋、隧道、學校、醫院標誌之路段、道路施工路段、泥濘或
    積水道路、無號誌之交岔路口及其他人車擁擠處所，或因雨
    霧致視線不清或道路發生臨時障礙，均應減速慢行，作隨時
    停車之準備。」，「汽車行駛至交岔路口，其行進、轉彎，
    應依下列規定：二、行至無號誌或號誌故障而無交通指揮人
    員指揮之交岔路口，…同為直行車或轉彎車者，左方車應暫
    停讓右方車先行。」道路交通安全規則第93條第1項第2款、
    第102條第1項第2款分別定有明文。 次按損害之發生或擴大
    ，被害人與有過失者，法院得減輕賠償金額或免除之，民法
    第217條第1項定有明文。此項規定之目的，在謀求加害人與
    被害人間之公平，故在裁判上法院得以職權減輕或免除之。
    法院對於賠償金額減至何程度，抑為完全免除，雖有裁量之
    自由，但應斟酌雙方原因力之強弱與過失之輕重以定之（最
    高法院85年台上字第17 56號、 54年台上字第2433號等判例
    要旨參照）。經查：本件參酌台灣省彰化縣車輛行車事故鑑
    定委員會鑑定意見書之鑑定意見：「一、張娃無照駕駛重機
    車行經無號誌岔路口，左方車未禮讓右方車先行，為肇事主
    因。二、甲○無照駕駛自大貨車行經無號誌岔路口，未減速
    慢行，作隨時停車之準備，為肇事次因。」（見本院99年度
    交易字第50號過失致死刑事卷宗第20～22頁）。基此，具見
    被害人張娃行駛至無號誌交岔路口時，無照駕駛又未禮讓右
    方車先行，依上規定及說明，益徵被害人張娃就系爭交通事
    故之發生，亦與有過失。本院據此審酌兩造原因力之強弱，
    因認被害人張娃應負擔百分之六十之過失責任，被告甲○則
    負擔百分之四十之過失責任，較為適當。依此過失責任比例
    核算，原告丁○○得請求之金額為738,680元【計算式：1,8
    46,700元×40%＝738,680元】、原告丙○○、乙○○、戊○○、庚○○、己○○、辛○○分別得請求賠償之金額各為40
    0,000元【計算式：1,000,000元×40%＝400,000元】。
  (四)另查：強制汽車責任保險法第11條第1項規定： 「本法所稱
    請求權人，指下列得向保險人請求保險給付或向特別補償基
    金請求補償之人：一因汽車交通事故遭致傷害者，為受害人
    本人。二因汽車交通事故死亡者，為受害人之遺屬；其順位
    如下：(一)父母、子女及配偶。(二)祖父母。(三)孫子女。
    (四)兄弟姐妹。」； 又同法條第2項規定：「同一順位之遺
    屬有數人時，按人數平均分配保險給付或補償。」。本件被
    害人張娃因本件交通事故死亡後， 原告等依上開法條第1項
    規定受領強制保險之給付， 原告黃棟財領取217,401元、丙○○領取214,261元、乙○○領取214,261元、己○○領取21
    4,260元、辛○○領取214,261元、 庚○○領取214,261元、
    戊○○領取214,260元，此據原告等陳述甚明， 又依強制汽
    車責任保險法第32條規定：「保險人依本法規定所為之保險
    給付，視為被保險人損害賠償金額之一部分；被保險人受賠
    償請求時，得扣除之。」，是原告等得請求賠償之金額，即
    應分別扣除其受領之強制保險給付，從而，原告丁○○得請
    求賠償之上開總金額，經扣除217,401元後，即為521,279元
    【計算式：738,680元－217,401元＝521,279元】， 原告丙○○、乙○○、庚○○、辛○○各得請求賠償之上開金額，
    經扣除214,261元後，即為185,739元【計算式：400,000 元
    －214,261元＝185,739元】，原告戊○○、己○○各得請求
    賠償之上開金額，經扣除214,260元後，即為185,740元【計
    算式：400,000元－214,260元＝185,740元】。
  (五)綜上所述，原告等分別本於侵權行為之法律關係，請求被告
    等連帶賠償原告丁○○521,279元、 原告丙○○、乙○○、
    庚○○、辛○○各185,739元，原告戊○○、己○○各185,7
    40元，及均自起訴狀繕本送達被告等之翌日即99年04月20日
    起至清償日止，按年息百分之五計算之法定遲延利息，均為
    有理由，應予准許，其逾此數額之請求，即非正當，均應予
    駁回。
丙、兩造均陳明願供擔保，聲請宣告假執行或免為假執行，經核
    原告等之勝訴部分並無不合，爰分別酌定相當金額准許之；
    至原告等之敗訴部分之請求既為無理由，其假執行之聲請自
    失所附麗，應併予駁回。
丁、本件原告提起刑事附帶民事訴訟，而由本院刑事庭依刑事訴
    訟法第504條第1項規定，裁定移送前來， 依同條第2項規定
    免繳納裁判費，於本院審理期間，本件亦無其他必要訴訟費
    用，是無訴訟費用負擔之問題，併予敘明。
中    華    民    國    99    年    10    月    29    日
                        民事第二庭法  官  邱月嬌
以上正本係照原本作成。
如對本判決上訴，須於判決送達後20日內向本院提出上訴狀。如
委任律師提起上訴者，應一併繳納上訴審裁判費。
中    華    民    國    99    年    10    月    29    日
                                  書記官  林怡吟

司法院資訊處製作；財團法人民間司法改革基金會備份。
